【裁判字號】    92,台上,5866
【裁判日期】    921017
【裁判案由】    違反商業會計法
【裁判全文】
最高法院刑事判決                              九十二年度台上字第五八六六號
    上  訴  人  乙○○
                甲○○原名張.
右上訴人等因違反商業會計法案件，不服台灣高等法院高雄分院中華民國九十二年七
月十八日第二審更審判決（九十二年度重上更(五)字第一０號，起訴案號：台灣高雄地
方法院檢察署八十四年度偵字第四八五、八一六五號），提起上訴，本院判決如左：
    主  文
上訴駁回。
    理  由
按刑事訴訟法第三百七十七條規定：上訴於第三審法院，非以判決違背法令為理由不
得為之，是提起第三審上訴，應以原判決違背法令為理由，係屬法定要件，如果上訴
理由狀並未依據卷內訴訟資料具體指摘原判決不適用何種法則或如何適用不當，或所
指摘原判決違法情事顯與法律規定得為第三審上訴理由之違法情形不相適合時，均應
認其上訴為違背法律上之程式，予以駁回。本件原判決撤銷第一審不當之科刑判決，
改判論處上訴人乙○○、甲○○（原名張和祥）共同連續商業負責人以明知為不實之
事項而填製會計憑證，乙○○處有期徒刑陸月，甲○○處有期徒刑肆月，如易科罰金
均以佰元折算壹日；已詳敘所憑之證據及認定之理由，從形式上觀察，原判決並無
違背法令之情形。上訴人等上訴意旨略稱：(一)原判決就上訴人等究於何日、何時、何
地填製不實會計憑證？張數若干？連續幾次？均未於事實欄詳為記載，於法未合。(二)
證人鄒清文於原法院更四審審理時，雖曾供稱：曾向天使之屋刷卡借錢一次，即刷一
萬元（新台幣，下同）而借得九千元云云，但又供稱：不記得何人交錢給伊，且無簽
帳單足證係上訴人等製作。(三)甲○○雖為合夥人，但並非天使之屋女裝精品店之商業
負責人，亦非主辦或經辦會計人員，原判決竟認定係修正前商業會計法第六十六條第
一款之罪之共同正犯，有適用法則不當之違法。(四)法務部調查局航業海員調查處高雄
航業海員調查站（下稱高雄調查站）移送書所附扣押清冊上之「信用卡借款」，係高
雄調查站人員自行冠上，上訴人等被扣之簽帳單、結帳單，確係持卡人至天使之屋精
品店實際消費之簽帳單，並非「信用卡借款」，原審亦未提示證物供上訴人等辨認，
遽採為證據，其訴訟程序顯有違誤。(五)上訴人等固曾自白借款予吳梅菊、郭俊汾、王
玉真、楊朝成等人，惟吳梅菊等人均供稱係在嬅都精品服飾店刷卡借款，並非在上訴
人等經營之天使之屋刷卡借款，則上訴人等上開自白即與事實不符，原判決竟採為上
訴人等犯罪之證據，有理由矛盾之違法等語。惟查：(一)、犯罪之詳細時間，若非犯罪
構成要件之要素者，毋庸為證據之證明；本件原判決於事實欄已認定上訴人等係於民
國八十三年八月十日起至同年十二月二十七日，在高雄市苓雅區○○○路二四三號天
使之屋女裝精品店內，共同為本件之犯罪行為，至上訴人等填製不實會計憑證之確實
日期、張數、次數等，均非本件犯罪構成要件之要素，原判決雖未詳細逐筆認定，與
判決主旨不生影響，難謂違誤。(二)證人鄒清文於偵審中之供述，原判決已說明證據取
捨之理由，核無違誤，上訴意旨(二)就原判決採證認事之適法職權行使，再為事實上之
爭執，自非適法。(三)刑法第三十一條第一項規定：「因身分或其他特定關係成立之罪
，其共同實施者，雖無特定關係，仍以共犯論」；甲○○雖非天使之屋女裝精品店之
商業負責人，然其與有該身分關係之乙○○共同實施本件犯罪行為，依上開規定，原
判決論以修正前商業會計法第六十六條第一項罪之共同正犯，並無違法，雖原判於結
論欄未引用刑法第三十一條第一項規定，稍有疏略，但於判決主旨及結果，俱無影響
，仍不得據為適法之上訴理由。(四)刑事訴訟法第四十七條規定：「審判期日之訴訟程
序，專以審判筆錄為證」；原審九十二年七月四日上午九時四十分審判筆錄記載：「
對於當場扣得信用卡借款刷卡額支出額帳冊一冊、信用卡借款廣告費收據及廣告證明
一冊、信用卡借款匯豐銀行簽帳單結帳單收據一冊、信用卡借款中國信託商業銀行簽
帳單收據一冊、信用卡借款美商銀行簽帳單結帳單收據一冊有何意見？（提示並告以
要旨）；均答：「那都是實際買賣的帳冊」（原審卷第九十八頁、第九十九頁）；顯
然原審已踐行提示證物之程序，至上訴人等於原審所辯系爭簽帳單、結帳單係持卡人
至天使之屋精品店實際消費，並非信用卡借款云云，原判決已於理由欄說明不予採取
之所憑證據及理由；上訴意旨(四)再為事實上之爭執，殊非適法。(五)原判決於理由欄三
，就上訴人等有關吳梅菊、王玉真、郭俊汾等真刷卡假消費之自白部分，已說明與事
實不符，並於理由欄謂上訴人等被訴此部分之犯罪不能證明，惟公訴人認此部分與有
罪部分有裁判上一罪關係，不另為無罪之諭知，核與卷內證據資料相符，原判決並未
以上訴人等關於此部分之自白，作為論罪科刑部分之證據，上訴意旨(五)顯係誤認，亦
非適法之上訴理由。上訴人等其他上訴意旨並未依據卷內資料具體指摘原判決究係如
何違背法令，非適法之上訴理由。綜上，應認上訴人等關於所犯商業會計法罪部分之
上訴為違背法律上之程式，均應予駁回。又裁判上一罪案件之重罪部分得提起第三審
上訴，其輕罪部分雖不得上訴，依審判不可分原則，第三審法院亦應併予審判，但以
重罪部分之上訴合法為前提，如該上訴為不合法，第三審法院既應從程序上駁回，對
於輕罪部分自無從適用審判不可分原則，本件上訴人等牽連犯刑法第三百三十九條第
一項詐欺取財罪及第三百四十四條重利罪，分屬刑事訴訟法第三百七十六條第四款、
第一款之案件，不得上訴於第三審法院，應認此等部分之上訴亦不合法，併予駁回。
據上論結，應依刑事訴訟法第三百九十五條前段，判決如主文。
中      華      民      國    九十二    年      十      月     十七     日
                              最高法院刑事第一庭
                                  審判長法官  施  文  仁
                                        法官  林  永  茂
                                        法官  蕭  仰  歸
                                        法官  陳  世  淙
                                        法官  洪  佳  濱
      右正本證明與原本無異
                                              書  記  官
中      華      民      國    九十二    年      十      月    二十四    日
                                                                        Ｔ


司法院資訊處製作；財團法人民間司法改革基金會備份。
